ACORDAO-COMPLETO-2558606

ACÓRDÃO 2565/2022 ATA 44/2022 - PLENÁRIO

VISTOS, relatados e discutidos estes autos em que se examina consulta encaminhada pelo Ministro da Defesa, com o objetivo de esclarecer dúvidas acerca da reforma de militares com remuneração calculada com base no soldo correspondente ao grau hierárquico imediato, de que trata o art. 110 da Lei 6.880/1980.
ACORDAM os ministros do Tribunal de Contas da União, reunidos em sessão do Plenário, ante as razões expostas pelo relator, em:
9.1. não conhecer da consulta, por não atender aos requisitos de admissibilidade elencados nos arts. 1º, XVII, da Lei 8.443/1992, e 264, IV, §§ 1º e 2º, do RI/TCU;
9.2. remeter cópia desta deliberação ao Ministro da Defesa;
9.3. arquivar os autos e encerrar o presente processo.

Consulta com o objetivo de esclarecer dúvidas acerca da reforma de militares com remuneração calculada com base no soldo correspondente ao grau hierárquico imediato, de que trata o art. 110 da Lei 6.880, de 9/12/1980.

3. Consulente: Ministério da Defesa.

13.1. Ministros presentes: Bruno Dantas (na Presidência), Walton Alencar Rodrigues, Benjamin Zymler, Aroldo Cedraz, Vital do Rêgo e Jorge Oliveira.
13.2. Ministros-Substitutos convocados: Marcos Bemquerer Costa e Weder de Oliveira (Relator).

WEDER DE OLIVEIRA

Transcrevo, com ajustes de forma, a instrução elaborada pela Secretaria de Fiscalização de Integridade de Atos e Pagamentos de Pessoal e de Benefícios Sociais (Sefip) [footnoteRef:2], que contou com a anuência das instâncias superiores[footnoteRef:3]: [2:  Peça 13.]  [3:  Peças 14-15.] 
"INTRODUÇÃO
1.	Cuidam os autos de consulta formulada pelo Ministro de Estado da Defesa, até então Excelentíssimo Senhor Ministro Walter Souza Braga Neto, com o objetivo de esclarecer dúvidas acerca da reforma de militares com remuneração calculada com base no soldo correspondente ao grau hierárquico imediato, de que trata o art. 110 da Lei 6.880, de 9/12/1980 (peça 3, p. 1) .
HISTÓRICO
2.	Considerando o entendimento firmado no âmbito do Acórdão 2225/2019-TCU-Plenário (Relator: Ministro Benjamin Zymler, Revisor: Ministro-Substituto Augusto Sherman Cavalcanti, atuando em substituição ao Ministro Augusto Nardes) , no qual este Tribunal estabelece que o benefício do art. 110 da Lei 6.880/1980 não se aplica aos militares reformados, mas, tão-somente, aos militares da ativa e aos da reserva remunerada; como também acerca da inaplicabilidade do aludido benefício aos militares que já gozam de proventos na inatividade com base no posto acima, por força da redação original do inciso II do art. 50 da citada lei; o consulente solicita que sejam respondidos os seguintes quesitos (peça 3, p. 1-2) :
- Considerando que o militar reformado está sujeito aos mesmos riscos e condições dos da ativa e da reserva remunerada para contrair uma das doenças especificadas em lei (inciso V do art. 108) , não devem ser aqueles militares beneficiários também do direito previsto no art. 110, §1º, da Lei nº 6.880/80, sob pena de tratamento anti-isonômico?
- A tese que veda a percepção de duplo benefício do proventos calculados com base no posto acima não estaria em descompasso com o que preconiza o art. 152 da Lei nº 6.880/80 c/c art. 94 do Decreto nº 4.307/02, que admitem que o militar julgado inválido com base nos casos previstos nos incisos III a V do art. 108 do Estatuto dos Militares tem direito a ser 'reformado com proventos calculados com base no soldo correspondente ao grau hierárquico imediato ao que faria jus na inatividade', até o limite de '2 (dois) graus hierárquicos acima daquele que tiver por ocasião do processamento de sua transferência para a reserva ou reforma'?
3.	Anexo à presente consulta, o consulente encaminhou os Pareceres 00786/2021/CONJUR-MD/CGU/AGU, de 1/10/2021 (peça 3, p. 5-19) , 00047/2021/CONJUR-MD/CGU/AGU, de 12/2/2021 (peça 3, p. 20-35) e 00470/2021/COJAER/CGU/AGU, de 30/8/2021 (peça 3, p. 38-54) . Solicita que sejam avaliados os argumentos lançados nos itens de 30 a 62 (peça 3, p. 25-27) e de 63 a 105 (peça 3, p. 27-32) constantes no Parecer 00047/2021/CONJUR-MD/CGU/AGU que serviram de fundamentos jurídicos para os quesitos acima formulados, respectivamente.
4.	Ao final, esclarece que 'a presente consulta tem o propósito de conferir a necessária segurança jurídica à atuação dos agentes públicos que lidam com a aplicação do art. 110, § 1º, da Lei nº 6.880, de 1980'.
5.	Registre-se que a unidade jurisdicional, simultaneamente a esta consulta, opôs embargos de declaração contra Acórdão 2225/2019-TCU-Plenário, os quais não foram conhecidos pelo Acórdão 1398/2022-TCU-Plenário, Ministro Benjamin Zymler, por considerar que o acordão embargado 'se harmoniza perfeitamente com a sedimentada jurisprudência do Superior Tribunal de Justiça, intérprete último da lei federal (v. g. REsp 1784347/RS e REsp 1.340.075/CE, entre outros) ', além de o recurso se encontrar flagrantemente intempestivo.
EXAME DE ADMISSIBILIDADE
6.	Como se sabe, são requisitos de admissibilidade das consultas, consoante disposto no art. 264 do Regimento Interno do TCU, ser formulada por autoridade competente, conter a indicação precisa do seu objeto, ser formuladas articuladamente e instruídas, sempre que possível, com parecer do órgão de assistência técnica ou jurídica da autoridade consulente. 
7.	Além disso, deve haver pertinência temática da consulta às respectivas áreas de atribuição das instituições que representam e que vise esclarecer dúvida suscitada na aplicação de dispositivos legais e regulamentares concernentes à matéria de competência do TCU.
8.	No tocante a esse último requisito, não se vislumbra dúvidas nos questionamentos apresentados pelo consulente. Na verdade, conforme consignado expressamente nos pareceres que lhe acompanham, o propósito da consulta é rediscutir o mérito da matéria decidida no Acórdão 2225/2019-TCU-Plenário e tentar reformulá-la. Pois senão, vejamos o seguinte trecho do PARECER 00786/2021/CONJUR-MD/CGU/AGU (peça 3, p. 8) :
'21. No tocante aos dois primeiros pontos uniformizados (alíneas a) e b) do item 136 do Parecer n. 00047/2021/CONJUR-MD/CGU/AGU - acima transcritos) , enfatiza-se que o que se almeja, em verdade, é a reforma do entendimento veiculado pelo TCU no Acórdão 2225/2019-TCU-Plenário. Sobre esses pontos, a DEAX enfatiza o seguinte:
8. [...] Sob tal enfoque, há que se alertar que s.m.j., dificilmente em sede de consulta, o TCU não se manifestaria de forma diversa do posicionamento adotado no Acórdão 2225/2019-TCU-Plenário, uma vez que esse entendimento traduz o atual interpretação da Corte de Contas sobre o tema. Esse risco é bastante evidente e tem de ser avaliado por ocasião da eventual formulação da consulta. 
9. Ademais, a reforma do acórdão específico somente poderia ser obtida pela via dos competentes recursos perante a Corte de Contas, ou pela via judicial. No caso, incabível nesta oportunidade qualquer recurso em face do Acórdão 2225/2019-TCU-Plenário, uma vez que seriam manifestamente intempestivos (à exceção do que será exposto a seguir, no que se refere à modulação temporal) . Vale ressaltar, ainda, que não há fatos novos ou supervenientes tendentes a justificar a interposição de recurso nesta oportunidade, pois a discordância cinge-se à aplicação dos dispositivos legais da Lei nº 6.880, de 1980. Assim sendo, restaria a via judicial para a reforma do julgado, cuja análise não compete a este Departamento.'
9.	Do pronunciamento acima, verifica-se que a real intenção da consulta ('o que se almeja, em verdade') é rediscutir o alcance da aplicação do art. 110 da Lei 6.880, de 9/12/1980, a despeito de a unidade jurisdicionada estar ciente da ausência de fatos novos ou supervenientes que justifiquem novo pronunciamento desta Corte acerca da matéria. Assim, ao reconhecer que no atual momento qualquer recurso seria manifestamente intempestivo, busca, mediante esta consulta, atacar o Acórdão 2225/2019-TCU-Plenário. Portanto, dar prosseguimento ao feito, significa, na prática, conferir natureza recursal a esta consulta, o que é desvirtuar a finalidade deste instituto. 
10.	Nada obstante, cumpre-se tecer alguns esclarecimentos acerca da decisão constante no Acórdão 2225/2019-TCU-Plenário e dos questionamentos suscitados. 
11.	A partir do citado acórdão, esta Corte passou a seguir entendimento cristalizado no âmbito do Superior Tribunal de Justiça (STJ) de que o art. 110 da Lei 6.880/1980 se restringe aos militares da ativa ou reserva remunerada, em sua exata medida, não sendo possível a concessão de tal benesse àqueles militares já reformados. A seguir, transcreve-se trecho do voto do Relator, Ministro Benjamin Zymler, cuja leitura é suficiente para elucidar os questionamentos:
'9. Como se vê, o benefício previsto no art. 110 da Lei 6.880/1980, expressamente dirigido ao militar da ativa ou da reserva remunerada, não alcança o militar reformado. Ademais, quer da ativa, quer da reserva, o benefício se traduz no cálculo dos proventos com base no soldo do posto ou grau hierárquico imediato àquele que o favorecido apresentava na ativa - ou seja, não há espaço na norma para o cálculo dos proventos ter por referência dois postos acima daquele que o militar possuía quando ainda em atividade.
10. Sobre o primeiro ponto - os destinatários do adicional -, a jurisprudência do Superior Tribunal de Justiça (STJ) , intérprete último da lei federal, há muito se encontra pacificada, como ilustram os precedentes adiante reproduzidos:
'PROCESSUAL CIVIL. ADMINISTRATIVO. MILITAR REFORMADO POR ATINGIR A IDADE LIMITE NA RESERVA. INVALIDEZ SUPERVENIENTE À INATIVAÇÃO. REFORMA COM REMUNERAÇÃO CORRESPONDENTE AO GRAU HIERÁRQUICO IMEDIATO. IMPOSSIBILIDADE. SÚMULAS 7 E 83 DO STJ.
1. O art. 110 da Lei 6.880/1980 prevê o direito de o militar da ativa ou da reserva remunerada ser reformado com a remuneração calculada com base no soldo correspondente ao grau hierárquico imediato ao que possuir.
2. O Tribunal de origem asseverou: 'o autor foi reformado ex officio em 21/05/2006 (Evento 20 - PROCADM4 - fl. 15) , por ter atingido idade limite de permanência na reserva, nos termos do art. 106, I, d, da Lei n° 6.880/80. Pretende, agora, a melhoria da reforma para que seus proventos passem a ser calculados com base na remuneração do posto superior na inatividade, em razão da superveniência de moléstia que determina a sua invalidez (neoplasia maligna constatada em 04/01/2008) '.
3. É inviável reanalisar a constatação das datas da reforma e da eclosão da moléstia, pois inarredável a revisão do conjunto probatório dos autos para afastar as premissas fáticas estabelecidas pelo acórdão recorrido. Aplica-se, portanto, o óbice da Súmula 7/STJ.
4. Ao reconhecer que o direito ora pugnado alcança apenas os militares da ativa ou da reserva remunerada, não prevendo a possibilidade da alteração de proventos de militar reformado por atingir a idade limite na reserva, o Tribunal a quo decidiu em consonância com a jurisprudência do STJ, razão pela qual incide a Súmula 83 do STJ. Precedentes: REsp 1.381.724/RS, Relatora Ministra REGINA HELENA COSTA, PRIMEIRA TURMA, DJe 10/5/2017; e AgRg no REsp 1.539.940/RS, Relatora Ministra ASSUSETE MAGALHÃES, SEGUNDA TURMA, DJe 29/3/2016.
5. Recurso Especial não conhecido' (REsp 1784347/RS, Rel. Min. Herman Benjamin, Segunda Turma, julgado em 2/4/2019, DJe de 23/4/2019; ênfase acrescentada) .
'ADMINISTRATIVO. MILITAR. REFORMA. ALTERAÇÃO DE BENEFÍCIO. INCAPACIDADE SUPERVENIENTE. ART. 110, § 1º C/C ART. 108, V, DA LEI 6.880/80. MILITARES DA ATIVA OU RESERVA REMUNERADA. RESTRIÇÃO. MILITAR JÁ REFORMADO. IMPOSSIBILIDADE.
1. A reforma do militar com a remuneração calculada com base no soldo correspondente ao grau hierárquico imediato ao que possuir ou que possuía na ativa, nos termos do art. 110, § 1º, c/c o art. 108, V, da Lei 6.880/80, restringe-se aos militares da ativa ou reserva remunerada, na exata disposição do caput do art. 110, não sendo possível a concessão de tal benesse àqueles militares já reformados.
2. Recurso especial não provido' (REsp 1.340.075/CE, Rel. Min. Castro Meira, Segunda Turma, julgado em 9/4/2013, DJe de 15/4/2013; ênfase acrescentada) .
11. Desse último julgado, permito-me transcrever elucidativo trecho do voto do relator, Ministro Castro Meira:
'Da simples leitura do caput do art. 110 do Estatuto dos Militares, denota-se que o benefício é restrito àqueles militares da ativa ou reserva remunerada, como, aliás, entendeu o decisório regional ora atacado.
Acrescente-se que, em sua redação original, o dispositivo legal permitia a reforma apenas aos militares da ativa, incluindo-se-lhe os da reserva remunerada somente a partir da edição da Lei 7.580/86, verbis:
'Art 1º. O caput do art. 110 da Lei nº 6.880, de 9 de dezembro de 1980, que dispõe sobre o Estatuto dos Militares, passa a vigorar com a seguinte redação:
'Art. 110. O militar da ativa ou da reserva remunerada, julgado incapaz definitivamente por um dos motivos constantes dos incisos I e II do art. 108, será reformado com a remuneração calculada com base no soldo correspondente ao grau hierárquico imediato ao que possuir ou que possuía na ativa, respectivamente'.
Art 2º. As disposições do art. 110 da Lei nº 6.880, de 9 de dezembro de 1980, são extensivas aos militares que na vigência desta lei já se encontrem na reserva remunerada e que tenham sido reformados com base nos incisos I e II do art. 108.'
A Exposição de Motivos da referida lei bem delimita o alcance pretendido pela alteração da norma:
'Excelentíssimo Senhor Presidente da República,
O militar da ativa julgado incapaz definitivamente, por um dos motivos constantes dos itens I e II do art. 108, da Lei nº 6.880/80, Estatuto dos Militares, é reformado com a remuneração do grau hierárquico imediato ao que possuir na ativa, de acordo com o art. 110 do mesmo Estatuto.
O militar da reserva remunerada julgado incapaz definitivamente por um dos motivos constantes dos itens I e II do citado art. 108 vem sendo reformado com a remuneração correspondente ao seu grau hierárquico.
A situação configura uma abrangência incompleta e injusta da lei cuja correção ora submeto à elevada apreciação de Vossa Excelência.'
Se o próprio legislador não vislumbrou tal possibilidade, não cabe ao intérprete fazê-lo, ainda que por alegação de observância ao princípio da isonomia, pois não seria coerente admitir que suposta omissão legislativa possa ser sanada por interpretação que alargue o alcance normativo.
Os militares da reserva remunerada não se equiparam aos reformados, apesar de ambos os casos tratarem de inatividade, tendo em vista que aqueles podem ser convocados a retornar ao serviço ativo, enquanto estes passam definitivamente à inatividade.
............................................................................................................................................
Nem se diga que o art. 2º da Lei 7.580/86 socorreria o recorrente, porquanto a extensão das disposições do art. 110 da Lei 6.880/80 abrange 'militares que na vigência desta lei já se encontrem na reserva remunerada e que tenham sido reformados com base nos incisos I e II do art. 108', enquanto que no presente caso busca-se a equiparação com o art. 108, V.
Ademais, oportuno observar que o próprio art. 110, § 3º, ao admitir a ampliação dos benefícios de que trata por leis especiais, ressalvou que o benefício será deferido 'desde que o militar, ao ser reformado, já satisfaça as condições por ela exigidas'.
Em suma, os militares que adquiriram a moléstia incapacitante após a passagem para a inatividade definitiva não foram contemplados pelo art. 110 da Lei 6.880/80, o qual refere-se à concessão inicial de reforma e não à sua alteração, e alcança apenas os militares da ativa e da reserva remunerada.
Essa é a leitura que faço da norma tida por violada, embora tenha notícia que a Administração e o próprio Tribunal de Contas da União adotam interpretação em sentido contrário, sem diferenciação entre militares da ativa, da reserva ou reformados.
Por fim, vale anotar que o paradigma do TRF da 2ª Região arrolado pelo recorrente foi reformado por decisão desta Corte, no julgamento do REsp 1.115.309/RS, DJe 30.4.2010, Quinta Turma, de relatoria do Ministro Jorge Mussi.
............................................................................................................................................
Ante o exposto, nego provimento ao recurso especial.'
12. Relativamente ao segundo ponto mencionado no item 9 deste voto - concessão em cascata do benefício previsto no art. 110 da Lei 6.880/1980 -, a jurisprudência do STJ rejeita a hipótese mesmo que a moléstia incapacitante tenha sido adquirida com o militar ainda na reserva remunerada. Em outras palavras, se já beneficiário da vantagem do art. 50, inciso II, da Lei 6.880/1980 (inatividade com proventos calculados sobre o posto hierárquico imediato) , nem sequer o militar da reserva remunerada acometido de moléstia incapacitante faz jus a nova melhoria de proventos com esteio no art. 110, § 1º, da Lei 6880/1980. Nesse sentido, exemplificativamente, cito como precedente:
'AGRAVO REGIMENTAL NOS EMBARGOS DE DECLARAÇÃO EM RECURSO ESPECIAL. ADMINISTRATIVO. MILITAR DA RESERVA REMUNERADA. SUPERVENIÊNCIA DE INCAPACIDADE TOTAL E DEFINITIVA. REFORMA. CÁLCULO DOS PROVENTOS. SOLDO DO POSTO IMEDIATAMENTE SUPERIOR AO QUE EXERCIA NA ATIVA.
1. A orientação jurisprudencial desta Corte Superior é no sentido de que o militar da reserva remunerada julgado definitivamente incapaz para qualquer trabalho, como na hipótese de estar acometido de cardiopatia grave, deve ser reformado com proventos correspondentes ao soldo da graduação hierárquica imediata a que possuía na ativa, nos termos do art. 110, § 1º, da Lei nº 6.880/80.
2. Agravo regimental a que se nega provimento' (AgRg nos EDcl no Recurso Especial 966.142/RJ, Rel. Min. Marco Aurélio Bellizze, Quinta Turma, julgado em 26/2/2013, DJe de 5/3/2013) .
13. Mais uma vez, em homenagem à clareza, transcrevo trechos do relatório/voto condutor da deliberação, este subscrito pelo Ministro Marco Aurélio Bellizze:
'Trata-se de agravo regimental interposto por Carlos Costa Ribeiro Filho desafiando decisão da lavra do então Relator, Ministro Napoleão Nunes Maia Filho, a quem coube apreciar, inicialmente, o recurso especial, no que interessa, assim fundamentada:
'1. Trata-se de Recurso Especial interposto por CARLOS COSTA RIBEIRO FILHO, com fundamento na alínea a do art. 105, III da Constituição Federal, no qual se insurge contra acórdão proferido pelo egrégio Tribunal Regional Federal da 2a. Região, assim ementado, na parte que interessa à espécie:
'ADMINISTRATIVO. MILITAR. RESERVA REMUNERADA. POSTERIOR REFORMA. PROVENTOS COM BASE NA REMUNERAÇÃO DO POSTO IMEDIATAMENTE SUPERIOR AO DA ATIVA. ART. 110 DA LEI 6.880/80. HONORÁRIOS.'
 (...) 
2. Os Embargos de Declaração opostos foram rejeitados.
3. Nas razões de seu Apelo Especial, o recorrente aponta violação aos arts. 108, III da Lei 6.880/80 e 1º e 2º da Lei 7.580/86. Alega, em suma, que na inatividade possuía a remuneração calculada com base no soldo correspondente ao grau hierárquico de Capitão. Logo, ao se tornar inválido na forma da legislação militar sua remuneração deve ser calculada com base no soldo de Major.
4. A irresignação não merece prosperar.
5. Com efeito, o artigo 110 da Lei 6.880/80 dispõe o seguinte:
'Art. 110. O militar da ativa ou da reserva remunerada, julgado incapaz definitivamente por um dos motivos constantes dos incisos I e II do art. 108, será reformado com a remuneração calculada com base no soldo correspondente ao grau hierárquico imediato ao que possuir ou que possuía na ativa, respectivamente.
§ 1º Aplica-se o disposto neste artigo aos casos previstos nos itens III, IV e V do artigo 108, quando, verificada a incapacidade definitiva, for o militar considerado inválido, isto é, impossibilitado total e permanentemente para qualquer trabalho.'
6. Destarte, o recorrente, julgado incapaz definitivamente para o serviço do Exército, faz jus ao pagamento de sua remuneração calculada no grau imediatamente superior ao posto que ocupava enquanto na ativa.
7. Entretanto, conforme se extrai dos autos, tal direito já vem sendo observado, na medida em que o autor foi transferido para reserva remunerada em 29.4.1988 no posto de Primeiro-Tenente, com proventos de Capitão, por contar com mais de trinta anos de serviço.
8. Desse modo, não merece reparos o entendimento adotado pelo Tribunal a quo, que, inclusive, encontra amparo na jurisprudência desta Corte. Confira-se:
'ADMINISTRATIVO. MILITAR DA RESERVA REMUNERADA. REFORMA. INCAPACIDADE TOTAL E DEFINITIVA. SOLDO DA GRADUAÇÃO IMEDIATAMENTE SUPERIOR. LEI 6.880/80, ART. 110, §§ 1º E 2º, C.
O militar da reserva remunerada julgado definitivamente incapaz por estar acometido de cardiopatia grave, deve ser reformado com o soldo correspondente à graduação hierárquica imediata a que possuía na ativa.
Recurso não conhecido (REsp. 169.804/DF, Rel. Min. EDSON VIDIGAL, DJU 23.11.1998) .'
9. Diante do exposto, com fundamento no art. 557, caput do Código de Processo Civil, nega-se seguimento ao Recurso Especial.
10. Publique-se. Intimações necessárias.'
Opostos embargos de declaração, foram rejeitados monocraticamente.
O agravante, militar da reserva remunerada reformado posteriormente por incapacidade permanente (cardiopatia grave) , reitera a alegação de que faz jus à percepção dos proventos com base no soldo correspondente ao posto de Major.
Acrescenta que foi transferido para a reserva remunerada em 29/4/1988, no posto de Primeiro-Tenente, o qual exercia na ativa, com percepção dos proventos com base no soldo do posto de Capitão - grau hierarquicamente superior -, pois contava, à época, com mais de trinta anos de serviço nas Forças Armadas.
Assim, com a superveniência da invalidez permanente e, por conseguinte, a reforma em 10/9/1993, pugna pela revisão de sua remuneração, a fim de que o parâmetro a ser utilizado passe a ser o soldo do posto imediato ao do de Capitão, ou seja, o soldo de Major.
É o relatório.
VOTO
O SENHOR MINISTRO MARCO AURÉLIO BELLIZZE (RELATOR) :
Após examinar atentamente os pontos controvertidos, a minha conclusão é a de que os fundamentos da decisão agravada não foram infirmados pelas alegações trazidas no agravo regimental, impondo-se, assim, a sua confirmação.
Com efeito, a orientação jurisprudencial desta Corte Superior é no sentido de que o militar da reserva remunerada julgado definitivamente incapaz para qualquer trabalho, como na hipótese de estar acometido de cardiopatia grave, deve ser reformado com proventos correspondentes ao soldo da graduação hierárquica imediata a que possuía na ativa, nos termos do art. 110, § 1º, da Lei nº 6.880/80.
............................................................................................................................................
Logo, na espécie, como o posto que o agravante exercia na ativa era o de Primeiro-Tenente, deve perceber, na reforma por incapacidade definitiva para qualquer trabalho, os proventos correspondentes ao soldo do grau superior, que é o de Capitão. Como já recebia essa remuneração, não há como acolher a pretensão de revisão para perceber valores de graduação ainda mais elevada.
Consoante asseverado no acórdão regional, não há 'qualquer ressalva [na legislação] quanto à remuneração que vinha recebendo o militar da reserva, a partir de sua passagem para a inatividade, que garantisse, porventura, remuneração correspondente a de dois postos acima daquele ocupado na atividade, nos casos em que o militar já recebesse proventos correspondentes ao do grau imediato ao que ocupava na ativa'.
Ante o exposto, nego provimento ao agravo regimental.
É como voto'.
14. No caso do sr. Fernando Geraldo de Siqueira, ora em exame, o militar já se encontrava reformado quando acometido de moléstia incapacitante e também já tinha, à época, seus proventos vinculados ao soldo do posto hierárquico imediato, de modo que sob nenhuma perspectiva ser-lhe-ia devido o novo acréscimo concedido pelo Comando do Exército.
15. Ilegal, pois, a alteração.
16. Quanto aos demais atos acostados ao processo, inclusive o ato inicial de reforma do sr. Fernando Geraldo de Siqueira (este com os proventos corretamente associados ao posto imediatamente superior àquele que o militar ocupava na ativa) , acompanho os pareceres técnicos no sentido de sua legalidade e registro.
17. Por fim, considero relevante, neste momento, tecer algumas considerações, ainda que breves, acerca do conteúdo e dos efeitos do Acórdão 1987/2010-TCU-Plenário, haja vista a evolução jurisprudencial que ora defendo.
18. Aliás, peço licença para registrar que, embora integre o corpo de ministros desta Corte de Contas há mais de vinte anos, é a primeira vez que me deparo, na condição de relator, com a discussão aqui travada, o que evidencia, a meu ver, o acerto das alterações recentemente promovidas pelo Tribunal na distribuição de processos, sobretudo por proporcionarem aos julgadores - como consequência direta da ampliação do leque de órgãos e assuntos tratados nos feitos que presidem - uma visão mais abrangente e objetiva da administração pública, sob a ótica do controle externo.
19. Pois bem, o Acórdão 1987/2010-TCU-Plenário - com esteio no princípio da isonomia - teve por legítima a concessão da vantagem prevista no art. 110, § 1º, da Lei 6.880/1980 a militares já reformados acometidos de doença incapacitante.
20. Malgrado à época tenha anuído a esse entendimento, desta feita, reexaminando a matéria à luz da jurisprudência que se formou ao longo dos últimos anos em nossas cortes superiores, julgo não haver, no posicionamento sedimentado no âmbito do STJ, nenhum desdouro ao princípio da isonomia, e, ainda que houvesse, não seria dado a este tribunal de contas negar vigência a norma legal expressa para eventualmente prestigiá-lo.
21. De fato, há distinção tão substancial entre os regimes jurídicos aplicáveis, de per si, aos militares da ativa, da reserva e reformados que não se apresenta razoável pretender igualá-los - pela via da hermenêutica - para efeito de concessão de benefícios. Note-se que, no plano remuneratório, o Supremo Tribunal Federal (STF) tem restringido, inclusive, a eficácia de títulos executivos judiciais quando o titular do direito migra da condição de servidor ativo para a de servidor aposentado. No MS 30.725, por exemplo, o Ministro Gilmar Mendes anotou:
'Nesse sentido, a coisa julgada deveria ser invocada, a princípio, para efeitos de pagamento de vencimentos, o que não significa, necessariamente, que essa proteção jurídica se estenda, desde logo, para o cálculo dos proventos, o qual deve ser analisado caso a caso, sob pena de reconhecer-se a perpetuação de um direito declarado a ponto de alcançar um instituto jurídico diverso: o instituto dos proventos.'
22. Ora, o art. 110 do Estatuto dos Militares tem por evidente propósito compensar os militares da ativa que tenham sua carreira precocemente interrompida por infortúnios associados ao cumprimento do dever. A exceção são as enfermidades referidas no inciso V do art. 108, mas mesmo ali se faz inequívoca a intenção do legislador de favorecer o militar vitimado pela interrupção abrupta da carreira.
23. Naturalmente, não há que se falar em interrupção da carreira no caso de militares já reformados.
24. Poder-se-ia até objetar, é verdade, que os militares da reserva, expressamente referidos pela norma, também se encontram, tecnicamente, na situação de inativos. No entanto, insisto, o discrímen entre reserva e reforma é tal que a simples leitura da conceituação dada aos institutos espanca qualquer dúvida a respeito. Eis o que dispõe o art. 3º da Lei 6.880/1980:
'Art. 3° Os membros das Forças Armadas, em razão de sua destinação constitucional, formam uma categoria especial de servidores da Pátria e são denominados militares.
§ 1° Os militares encontram-se em uma das seguintes situações:
a) na ativa:
 (...) 
b) na inatividade:
I - os da reserva remunerada, quando pertençam à reserva das Forças Armadas e percebam remuneração da União, porém sujeitos, ainda, à prestação de serviço na ativa, mediante convocação ou mobilização; e
II - os reformados, quando, tendo passado por uma das situações anteriores estejam dispensados, definitivamente, da prestação de serviço na ativa, mas continuem a perceber remuneração da União.'
25. Nessa mesma linha, saliento que, em sua redação original, o § 1º do art. 110 do Estatuto dirigia-se unicamente aos militares da ativa. Foi a ocorrência de casos reais de incapacidade - envolvendo reservistas convocados - ocasionada por ferimento ou enfermidade contraída em função do efetivo exercício da atividade militar (incisos I e II do art. 108) que motivou o legislador a lhes estender o benefício. Reproduzo a exposição de motivos que fundamentou a alteração:
'Excelentíssimo Senhor Presidente da República,
O militar da ativa julgado incapaz definitivamente, por um dos motivos constantes dos itens I e II do art. 108, da Lei nº 6.880/80, Estatuto dos Militares, é reformado com a remuneração do grau hierárquico imediato ao que possuir na ativa, de acordo com o art. 110 do mesmo Estatuto.
O militar da reserva remunerada julgado incapaz definitivamente por um dos motivos constantes dos itens I e II do citado art. 108 vem sendo reformado com a remuneração correspondente ao seu grau hierárquico.
A situação configura uma abrangência incompleta e injusta da lei cuja correção ora submeto à elevada apreciação de Vossa Excelência.'
26. Portanto, a não concessão da vantagem aos militares já reformados não foi um mero descuido da lei; tampouco representa, sob qualquer enfoque que se considere, ofensa ao princípio da isonomia.
27. De toda sorte, mesmo que assim não fosse, de modo algum seria dado ao intérprete substituir-se ao legislador no disciplinamento da matéria. É o que estabeleceu o STF, em 2014, por meio da Súmula Vinculante 37, de observância obrigatória pelos órgãos do Poder Judiciário e por toda a administração pública (cf. art. 103-A da Constituição Federal) :
'Não cabe ao Poder Judiciário, que não tem função legislativa, aumentar vencimentos de servidores públicos sob o fundamento de isonomia.'
12.	Consoante o voto acima, fica evidente que a decisão do TCU se harmoniza perfeitamente com a jurisprudência do STJ, intérprete último da lei federal (Acórdão 1398/2022-TCU-Plenário, Ministro Benjamin Zymler) . De tal maneira que as questões trazidas pela consulta não necessitariam maiores divagações. 
13.	Em relação ao primeiro questionamento submetido ao Tribunal, aplica-se o disposto na Súmula Vinculante 37 que dispõe não ser possível ao Poder Judiciário aumentar vencimentos ou estender vantagens a servidores públicos civis e militares regidos pelo regime estatutário, com fundamento no princípio da isonomia. Assim, se é vedado ao Poder Judiciário, no exercício da função judicante, conceder vantagens ou aumentos à remuneração dos servidores públicos civis e militares sob o fundamento de isonomia, uma vez que não tem função legislativa, também é vedado à Administração Pública conceder aumentos ou vantagens a seus servidores, sob aquele fundamento, sem autorização legislativa. 
14.	No tocante ao segundo quesito, faz-se necessário ler o voto que fundamenta Acórdão 2225/2019-TCU-Plenário para perceber que não há uma tese de percepção de duplo benefício construída pelo TCU para afastar a aplicação da art. 110 da Lei 6.880/1980. No julgamento daquele acórdão, em conformidade com jurisprudência do STJ sobre a matéria, o TCU negou registro ao ato de alteração de reforma do interessado porque o militar já se encontrava reformado quando acometido de moléstia incapacitante, de modo que não se aplicava a vantagem do art. 110, § 1º, da Lei 6.880/1980. 
15.	Ademais, o voto também salienta entendimento do STJ segundo o qual, em qualquer das situações da aplicação do art. 110, a remuneração será 'calculada com base no soldo correspondente ao grau hierárquico imediato ao que possuir ou que possuía na ativa, respectivamente', nos exatos termos de sua redação. Desse modo, o militar da reserva remunerada, já beneficiário da art. 50, inciso II, da Lei 6.880/1980 (redação originária) , que teve proventos calculados sobre o posto hierárquico imediato, não faria jus a melhoria dos proventos (AgRg nos EDcl no Recurso Especial 966.142/RJ, REsp. 169.804/DF) .
16.	Nessa esteira, temos apenas um alinhamento da jurisprudência desta Corte com o entendimento consolidado do STJ, segundo o qual o art. 110 da Lei 6.880/1980 se restringe aos militares da ativa ou reserva remunerada e limita a base de cálculo da remuneração no soldo correspondente ao grau hierárquico imediato ao que possuir ou que possuía na ativa, em plena concordância com a referida norma. 
17.	No que se refere a uma possível aplicação do art. 152 da Lei 6.880/1980 c/c art. 94 do Decreto 4.307/2002 apresentada pelo consulente, está explícito nesta construção argumentativa uma ampliação dos direitos previsos no art. 110, sendo, portanto, ilegal. 
18.	Primeiro porque o art. 152 da Lei 6.880/1980 é um dispositivo constante nas Disposições Gerais, Transitórias e Finais e visa amparar militares específicos (Leis 288/1948, 616/1949 e 1.156/1959 - militares que naquela época participaram de operações de guerra e Lei 1.267/1950 - promoção de oficiais e praças das Forças Armadas que tenham tomado parte no combate à revolução comunista de 1935) . Segundo porque, como se sabe, um decreto regulamentar não pode inovar a ordem jurídica, que é seu fundamento de validade, criando direitos ou obrigações.
19.	Dessa forma, qualquer interpretação dada ao Decreto 4.307/2002 deve estar em consonância com a Lei 6.880/1980, sem contrariá-la ou inová-la. É dizer, qualquer interpretação dada ao art. 94 do Decreto 4.307/2002 que amplie (ou limite) direito disposto no art. 110 da Lei 6.880/1980 é ilegal e não deve prosperar. 
20.	Em face disso, entende-se que, por força dos arts.  264 e 265 do Regimento Interno do TCU, a consulta não deve ser admitida, pois na prática tem natureza recursal, o que desvirtua a finalidade do instituto.
CONCLUSÃO
21.	Conforme demonstrado, a presente consulta não deve ser admitida pelo Tribunal, uma vez que não preenche os requisitos de admissibilidade previstos no 264 do Regimento Interno do TCU. O real propósito almejado da consulta, consoante expresso nos pareceres acostados, é rediscutir o mérito da matéria decidida no Acórdão 2225/2019-TCU-Plenário e tentar reformulá-la, ainda que a unidade jurisdicionada esteja ciente da ausência de fatos novos ou supervenientes que justifiquem novo pronunciamento desta Corte acerca da matéria.
PROPOSTA DE ENCAMINHAMENTO
36.	Ante o exposto, submetem-se os autos à consideração superior, propondo:
a) não conhecer da presente documentação como consulta, por não atender aos requisitos de admissibilidade previstos no artigo 264 e art. 265 do Regimento Interno do TCU;
b) informar ao consulente da decisão que vier a ser proferida, comunicando-lhe de que a deliberação ora encaminhada pode ser acessada por meio do endereço eletrônico www.tcu.gov.br/acordaos;
c) arquivar os presentes autos, com fulcro no art. 265, do Regimento Interno do TCU." (os destaques constam do texto original) 
É o relatório.

não há.

Não atuou.

CONSULTA. MINISTÉRIO DA DEFESA. DÚVIDAS ACERCA DA POSSIBILIDADE DE PAGAMENTO DO BENEFÍCIO PREVISTO NO ART. 110 DA LEI 6.880/1980, EXPRESSAMENTE DIRIGIDO AO MILITAR DA ATIVA OU DA RESERVA REMUNERADA, AO MILITAR REFORMADO. EXISTÊNCIA DE JURISPRUDÊNCIA DO TCU PACÍFICA E REMANSOSA SOBRE O TEMA. NÃO CONHECIMENTO. ARQUIVAMENTO.

CONSULTA (CONS)

Secretaria de Fiscalização de Integridade de Atos e Pagamentos de Pessoal e de Benefícios Sociais (Sefip).

Em exame, autos de consulta formulada ao Tribunal pelo ministro de Estado da Defesa, requerendo, inobstante o entendimento expresso no Acórdão 2225/2019-TCU-Plenário, que sejam respondidas as seguintes questões:
"Considerando que o militar reformado está sujeito aos mesmos riscos e condições dos da ativa e da reserva remunerada para contrair uma das doenças especificadas em lei (inciso V do art. 108) , não devem ser aqueles militares beneficiários também do direito previsto no art. 110, §1º, da Lei nº 6.880/80, sob pena de tratamento anti-isonômico?"
"A tese que veda a percepção de duplo benefício do proventos calculados com base no posto acima não estaria em descompasso com o que preconiza o art. 152 da Lei nº 6.880/80 c/c art. 94 do Decreto nº 4.307/02, que admitem que o militar julgado inválido com base nos casos previstos nos incisos III a V do art. 108 do Estatuto dos Militares tem direito a ser 'reformado com proventos calculados com base no soldo correspondente ao grau hierárquico imediato ao que faria jus na inatividade', até o limite de '2 (dois) graus hierárquicos acima daquele que tiver por ocasião do processamento de sua transferência para a reserva ou reforma?'"
Esta Corte, no mencionado Acórdão 2225/2019-TCU-Plenário, relatado pelo ministro Benjamin Zymler, aplicou o entendimento defendido no voto que fundamentou o acórdão proferido pelo Superior Tribunal de Justiça no REsp 1.340.075/CE, no sentido de que "o benefício previsto no art. 110 da Lei 6.880/1980, expressamente dirigido ao militar da ativa ou da reserva remunerada, não alcança o militar reformado".
Conforme assinalado pela unidade instrutiva na instrução precedente, no acórdão 1398/2022, que apreciou embargos contra o Acórdão 2225/2019-TCU-Plenário consignou que o referido acórdão "se harmoniza perfeitamente com a sedimentada jurisprudência do Superior Tribunal de Justiça, intérprete último da lei federal (v. g. REsp 1.784.347/RS e REsp 1.340.075/CE, entre outros".
De acordo com a unidade instrutiva, os próprios pareceres emitidos em relação à presente consulta, notadamente o parecer 786/2021/Conjur-MD/CGU/AGU[footnoteRef:2], apontaram que se trata de tentativa de se reformar o mérito da matéria decidida no Acórdão 2225/2019-TCU-Plenário. [2:  Peça 3, p. 8.] 
A secretaria conclui a instrução propondo que a presente consulta não seja admitida pelo Tribunal, uma vez que não preenche os requisitos de admissibilidade previstos no 264 do Regimento Interno do TCU", tendo em vista que busca rediscutir o mérito da matéria decidida no Acórdão 2225/2019-TCU-Plenário, sem que tenham sido apontados fatos novos ou supervenientes que justificassem novo pronunciamento desta Corte acerca da matéria.
Em que pese a referida conclusão, analisou aspectos das questões postas, e de sua instrução destaco os seguintes excetos:
" (...) 13.	Em relação ao primeiro questionamento submetido ao Tribunal, aplica-se o disposto na Súmula Vinculante 37 que dispõe não ser possível ao Poder Judiciário aumentar vencimentos ou estender vantagens a servidores públicos civis e militares regidos pelo regime estatutário, com fundamento no princípio da isonomia. Assim, se é vedado ao Poder Judiciário, no exercício da função judicante, conceder vantagens ou aumentos à remuneração dos servidores públicos civis e militares sob o fundamento de isonomia, uma vez que não tem função legislativa, também é vedado à Administração Pública conceder aumentos ou vantagens a seus servidores, sob aquele fundamento, sem autorização legislativa. 
14.	No tocante ao segundo quesito (...) no julgamento daquele Acórdão 2225/2019-TCU-Plenário], em conformidade com jurisprudência do STJ sobre a matéria, o TCU negou registro ao ato de alteração de reforma do interessado porque o militar já se encontrava reformado quando acometido de moléstia incapacitante, de modo que não se aplicava a vantagem do art. 110, § 1º, da Lei 6.880/1980.
15.	Ademais, o voto também salienta entendimento do STJ segundo o qual, em qualquer das situações da aplicação do art. 110, a remuneração será 'calculada com base no soldo correspondente ao grau hierárquico imediato ao que possuir ou que possuía na ativa, respectivamente', nos exatos termos de sua redação. Desse modo, o militar da reserva remunerada, já beneficiário da art. 50, inciso II, da Lei 6.880/1980 (redação originária) , que teve proventos calculados sobre o posto hierárquico imediato, não faria jus a melhoria dos proventos (AgRg nos EDcl no Recurso Especial 966.142/RJ, REsp. 169.804/DF) .
16.	Nessa esteira, temos apenas um alinhamento da jurisprudência desta Corte com o entendimento consolidado do STJ, segundo o qual o art. 110 da Lei 6.880/1980 se restringe aos militares da ativa ou reserva remunerada e limita a base de cálculo da remuneração no soldo correspondente ao grau hierárquico imediato ao que possuir ou que possuía na ativa, em plena concordância com a referida norma. 
17.	No que se refere a uma possível aplicação do art. 152 da Lei 6.880/1980 c/c art. 94 do Decreto 4.307/2002 apresentada pelo consulente, está explícito nesta construção argumentativa uma ampliação dos direitos previsos no art. 110, sendo, portanto, ilegal. 
18.	Primeiro porque o art. 152 da Lei 6.880/1980 é um dispositivo constante nas Disposições Gerais, Transitórias e Finais e visa amparar militares específicos (Leis 288/1948, 616/1949 e 1.156/1959 - militares que naquela época participaram de operações de guerra e Lei 1.267/1950 - promoção de oficiais e praças das Forças Armadas que tenham tomado parte no combate à revolução comunista de 1935) . Segundo porque, como se sabe, um decreto regulamentar não pode inovar a ordem jurídica, que é seu fundamento de validade, criando direitos ou obrigações.
19.	Dessa forma, qualquer interpretação dada ao Decreto 4.307/2002 deve estar em consonância com a Lei 6.880/1980, sem contrariá-la ou inová-la. É dizer, qualquer interpretação dada ao art. 94 do Decreto 4.307/2002 que amplie (ou limite) direito disposto no art. 110 da Lei 6.880/1980 é ilegal e não deve prosperar."
Acrescento que o posicionamento adotado no Acórdão 2225/2019-TCU-Plenário tem sido aplicado reiteradamente na apreciação de atos de pessoal desde a publicação do referido acórdão, conforme, por exemplo, Acórdão 7336/2022-TCU-Primeira Câmara (de relatoria do ministro Benjamin Zymler) , 7310/2022-1ª Câmara (de relatoria do ministro Augusto Sherman) , 3706/2022-1ª Câmara (de relatoria do ministro Jorge Oliveira) , 2057/2022-2ª Câmara (de relatoria do ministro Marcos Bemquerer) , 933/2022-2ª Câmara (de relatoria do ministro André de Carvalho) , 24/2022-2ª Câmara (de relatoria do ministro Raimundo Carreiro) , 1749/2021-1ª Câmara (de relatoria do ministro Jorge Oliveira) , 12563/2020-2ª Câmara (de relatoria do ministro Marcos Bemquerer) , 14105/2019-1ª Câmara (de relatoria do ministro Benjamin Zymler) , 457/2020-2ª Câmara (de relatoria da ministra Ana Arraes) , dentre outros.
Ademais, os interessados não obtiveram êxito em alterar tal posicionamento por meio de recursos, a exemplo das decisões tomadas pelos colegiados nos Acórdão 8243/2021-TCU-Segunda Câmara (de relatoria do ministro Aroldo Cedraz) , 15198/2021-1ª Câmara (de relatoria do ministro Benjamin Zymler) , 1609/2022-2ª Câmara (de relatoria do ministro Raimundo Carreiro) , 1719/2021-2ª Câmara (de relatoria do ministro Marcos Bemquerer) , 4011/2021-1ª Câmara (de relatoria do ministro Bruno Dantas) , 14065/2020-1ª Câmara (de relatoria do ministro Benjamin Zymler) .
Verifica-se, portanto, que não há dúvida em relação à referida questão, ao contrário, observa-se a existência de jurisprudência remansosa e pacífica quanto ao assunto no âmbito deste Tribunal.
Assim, a presente documentação não pode ser conhecida como consulta, por ausência de requisitos de admissibilidade.
Diante do exposto, voto pela aprovação do acórdão que ora submeto à apreciação deste colegiado.
TCU, Sala das Sessões, em 23 de novembro de 2022.
Weder de Oliveira 
Relator